【裁判字號】    89,上,1352
【裁判日期】    900424
【裁判案由】    給付買賣價金
【裁判全文】
臺灣高等法院民事判決  八十九年度上字第一三五二號
      上  訴  人  常運工程股份有限公司
      法定代理人  潘俊嚴
      法定代理人  黃俊雄
右當事人間給付買賣價金事件，上訴人對於中華民國八十九年十一月三日臺灣板橋地
方法院八十九年度訴字第四八五號第一審判決提起上訴，本院判決如左：
      主      文
上訴駁回。
第二審訴訟費用由上訴人負擔。
      事      實
甲、上訴人方面：
壹、聲明：
  一、原判決廢棄。
  二、被上訴人在第一審之訴及假執行之聲請均駁回。
  三、第一、二審訴訟費用由被上訴人負擔。
貳、陳述：除與原判決記載相同者外，補稱略以：
  一、證人蔡宗記原係上訴人之工地主任，然其於工程進行中，與被上訴人有所勾結
      ，上訴人發現後已將其辭退，故其證言並非可採：
    (一)產品驗收單應係驗收之證明，惟證人蔡宗記所出具之產品驗收單不僅未載明已
      驗收字樣，反而重申視為驗收、送電等約定，且其上記載最後一次交貨日期為
      民國八十七年十二月二日，而蔡宗記遲至八十八年十一月三十日始填載產品驗
      收單，顯違常情。
    (二)由被上訴人提出之出貨單，可知台北縣泰山鄉行政大樓部分於八十七年十二月
      二十八日仍有出貨，再依被上訴人於原審所提原證五顯示，八十九年一月十五
      日被上訴人亦有交貨之事實，足見上開產品驗收單所載最後一次交貨日期為八
      十七年十二月二日，絕非事實。
  二、系爭泰山本約工程原應使用二個一六○○ NFB電盤開關，惟因其中一個不符合
      業主之需要，須改裝為八○○ NFB電盤開關，依交易之習慣，被上訴人有義務
      配合更換，且由其接受上訴人退貨之情形觀之，亦應解為被上訴人已同意更換
      ，然被上訴人收受上訴人所退回之貨後，拒不交付另一個八○○ NFB電盤開關
      ，致使工程延誤，業主已發函索賠新台幣（下同）五百餘萬元之違約罰款，此
      乃被上訴人違約遲延交貨所致，被上訴人應負賠償之責，上訴人自得以此主張
      抵銷，抵銷後上訴人即不欠被上訴人貨款，是被上訴人之請求，於法無據。
參、證據：除援用原審提出者外，補提產品驗收單影本乙份、出貨單影本乙份為證。
乙、被上訴人方面：
壹、聲明：如主文所示。
貳、陳述：除與原判決記載相同者外，補稱略以：
  一、依證人蔡宗記之證述及原證三號產品驗收單、原證四號出貨單上之記載，可知
      被上訴人已依原合約約定給付所有貨品，並無上訴人所稱遲交或拒絕交付泰山
      本約一六○○型及八○○型無熔絲開關之情事。
  二、依證人蔡宗記之證詞，可知台北縣泰山鄉公所工程遲延係上訴人變更設計圖所
      致，係可歸責於上訴人之事由，與被上訴人無關。
  三、證人蔡宗記乃上訴人之員工，且為上訴人聲請傳喚之證人，茍蔡宗記係因與被
      上訴人有所勾結而被辭退，上訴人豈可能傳訊其出庭作證，是上訴人所言，純
      屬無稽。
  四、被上訴人於八十七年十二月二日前即將上訴人購買之系爭貨品準備妥當，並催
      促上訴人受領貨品，惟上訴人一再拖延，遲至八十七年十二月二日始同意將系
      爭貨品視同已交貨，但仍存放於被上訴人處保管，嗣於八十七年十二月二十八
      日上訴人方指示被上訴人將系爭貨品送至工地，是產品驗收單與出貨單並無矛
      盾不實之處。
參、證據：除援用原審提出者外，補提產品驗收單影本乙份、買賣合約書影本乙份、
    出貨單影本二份為證。
      理      由
一、本件被上訴人主張：上訴人於八十七年九月三日、八十七年八月二十日、八十八
    年二月二十三日分別向被上訴人購買屋內式高低壓配電盤等貨品，金額共計一千
    二百九十三萬四千二百六十五元，貨品已如數完成交付上訴人，惟上訴人僅給付
    貨款一千一百二十九萬七千四百七十五元，另交付票號為ＶＡ0000000號
    ，面額六萬元之支票一紙，餘款一百五十七萬六千七百九十元，屢經催討，均未
    給付，為此依買賣之法律關係起訴，求為判命上訴人應給付一百五十七萬六千七
    百九十元本息之判決。
二、上訴人則以：兩造於八十七年八月二十日、八十七年九月三日及八十八年二月廿
    三日，分別簽訂泰山鄉公所行政大樓新建工程（下稱泰山本約工程）﹑楊梅省住
    都局職訓遷建工程（下稱楊梅本約工程）及楊梅省住都局職訓遷建追加工程（下
    稱楊梅追加工程）三份合約，並均約定被上訴人須配合業主所要求配電器材隨時
    更換；如有追加減帳，按合約單價比例追加減。驗收完成日，依業主（即泰山鄉
    公所及省住都局）驗收完成日為準。尾款部分為保證款，於業主出具驗收單時，
    如未送電，同意視同驗收，付清尾款。而三次工程陸續完成中，上訴人均按被上
    訴人之配合度及分批送貨分批付清定金及中期款，但保留驗收付清尾款。惟系爭
    三份合約尾款部分，被上訴人未提出業主驗收證明，上訴人無給付義務。即使上
    述尾款及另追加款部分，上訴人有給付義務；惟泰山本約工程原應使用之一六○
    ○NFB 電盤開關，被上訴人所送貨品規格不符業主需要，上訴人乃要求被上訴人
    改換成八○○NFB 規格，被上訴人拒絕出貨，上訴人不得已改向他人進貨，導致
    工程延緩七十一日，每日按工程款千分之三，約七萬七千三百七十元，合計約五
    百四十九萬三千二百七十元，遭業主轉達要求違約索賠，上訴人依民法第三百三
    十四條及第三百三十五條規定，以答辯書狀之送達，行使抵銷權。違約罰抵銷款
    五百四十九萬三千二百七十元後，上訴人已無給付價金之義務，證人蔡宗記之證
    言不實在等語，資為抗辯。
三、查被上訴人主張：上訴人於八十七年九月三日、八十七年八月二十日、八十八年
    二月二十三日，分別向被上訴人購買屋內式高低壓配電盤等貨品，價金總計一千
    二百九十三萬零四百六十五元，尚欠餘款一百五十七萬六千七百九十元未付之事
    實，業據提出買賣合約書三份為證，並經上訴人自認不諱，堪信為真實。
四、本件兩造爭執要旨乃在於：(一)上訴人以：系爭泰山本約工程原應使用二個一六０
    ０ＮＦＢ電盤開關，嗣因其中一個不符合業主之需要，依交易習慣，被上訴人有
    義務配合更換且其接受上訴人之退貨，應解為其有同意更換之意，然被上訴人收
    受上訴人所退回之貨後，拒不交付另一個八００ＮＦＢ電盤開關，致使工程延誤
    ，業主已發函通知欲索賠五百餘萬元之違約罰款，此罰款係因被上訴人遲延交貨
    所致，被上訴人有賠償之責，上訴人自得主張抵銷，究竟上訴人之能否主張抵銷
    ？(二)證人蔡宗記之證言不足採？經查：
    (一)本件關於台北縣泰山鄉公所合約部分，被上訴人已依合約約定給付「一六００
      型無熔絲開關」及「八００型無熔絲開關」之事實，證人即上訴人工地主任蔡
      宗記於原審證稱：「原證四號：有出貨單是陳先生收的，這樣應該是有交貨，
      也有安裝，但是我們拆回公司，事後台電要送的時候我們才裝回去。」；「證
      四出貨單中的ＭＡＰ裡面是有裝一千六的，ＭＰＢ裡面裝的是八百的，這兩種
      目前是都有交貨，而且都有拆回公司。」；「證五一千六百型無熔絲開關，是
      開關被偷後原告再出貨的，這是合約的部分原來合約的部分原告已經全部交貨
      了。」；另依被上訴人於原審呈證之原證三號，即上訴人工地主任簽認之產品
      驗收單（原審卷第一九七頁）上「最後一次交貨日期為民國八十七年十二月二
      日，驗收日期民國八十八年三月二日，交貨後九十日未驗收，視同驗收或送電
      」之記載，及原證四號，即編號０００六四０出貨單（原審卷第二一七頁）上
      載「ＭＰＡ，ＭＰＢ均已於八十七年十二月二十八日組裝完成為給付」，而所
      謂ＭＰＡ，ＭＰＢ組裝零件即包括系爭ＮＦＢ一六００型及ＮＦＢ八００型，
      即無熔絲開關一六００型及八００型。此等事證均足證明被上訴人已依原合約
      約定給付所有貨品完畢，並無上訴人所稱被上訴人遲交或拒絕交付泰山本約一
      六００型及八００型無熔絲開關之情事。
    (二)關於上訴人台北縣泰山鄉公所之工程遲延，係可歸責於上訴人自己之事由所致
      ，與被上訴人無關，依證人蔡宗記於原審八十九年八月八日審理時之證述；「
      本件在台電檢驗的過程送審及交貨是沒有遲延，但是因為台電設計圖已經過期
      ，後來更改設計圖，．．．設計圖上設計是一千六，所以設計圖改成八百，所
      以才把一千六換成八百，所以要求被上訴人換八百的貨，．．．第二部一千六
      與送電波沒有關係，因為貨早就到了。第二部貨到的時候，要送電時才發現技
      師把設計圖改為八百，原本台電的設計圖是設計一千六的。」依此證詞足證台
      北縣泰山鄉公所工程之遲延完全是上訴人變更設計圖所致，與被上訴人之交貨
      完全無關。
    (三)又上訴人所稱於八十九年二月二十四日退還被上訴人之另一「一六００型無熔
      絲開關」者，乃係上訴人另於八十九年一月十五日向被上訴人訂購者，與原泰
      山本約根本無關，此有出貨單可為證明（見原審卷第二一八頁）。
    (四)至於上訴人嗣欲另向被上訴人訂購之「八００型無熔絲開關」，因其並非在兩
      造合約原約定之範圍，被上訴人並無給付義務；再者，上訴人對前合約應給付
      被上訴人之貨款，故意遲延不為給付，被上訴人為免債務再擴大，當然有權拒
      絕與上訴人另訂新約。故上訴人是否另向他人採購「八００型無熔絲開關」，
      與被上訴人根本無關，其是否因此對台北縣泰山鄉公所應負遲延責任，亦與被
      上訴人無關。
    (五)上訴人對其工程完工之遲延遭扣罰違約金，與「一六００型」及「八００型」
      無熔絲開關有直接因果關係，及受台北縣泰山鄉公所扣罰違約金且已為支出損
      害事實應負舉證責任。然查：
      1.觀諸上訴人原審所呈被證三鄭永興建築師致台北縣泰山鄉公所函（見原審卷
        第一三七頁）全文，並無任何因「一六００型」或「八００型」無熔絲開關
        安裝是否遲緩致上訴人工程完工遲延之記載。是上訴人並未就「一六００型
        」或「八００型」無熔絲開關有所遲延，與鄭永興建築師函所稱之工程逾期
        有直接因果關係者負舉證責任。
      2.矧依前開函件之記載，上訴人固有逾期七十一天完工之疑慮。然本諸有損害
        始有權請求賠償之法理，上訴人在未為實際之金錢賠償支出前，其損害並未
        發生，其既無實際之損失發生，上訴人既未就其之支出損害賠償為舉證，自
        不得在本件就其應給付被上訴人之貨款主張抵銷。
    (六)至上訴人另主張證人蔡宗記所證不實及所謂上證一號產品驗收單與上證二號出
      貨單日期有所出入云云，惟查：
      1.按證人蔡宗記乃上訴人之員工，且為上訴人所聲請傳喚之證人，苟證人蔡宗
        記係因其與被上訴人有任何勾結之情事而被辭退，上訴人怎可能尚傳訊其出
        庭作證？查其證言與事實相符，自屬可採，上訴人所辯，並不足採。
      2.關於上訴人所稱上證一號產品驗收單（本院卷第三五頁）所載最後一次交貨
        日期為八十七年十二月二日，而上證二號出貨單（本院卷第五五頁）所示八
        十七年十二月二十八日仍有出貨記錄者。被上訴人主張：此係因被上訴人早
        於八十七年十二月二日前已將上訴人所購買之系爭貨品準備妥當，並催促上
        訴人受領交貨，惟上訴人卻一再延遲，迨至八十七年十二月二日，上訴人始
        同意對被上訴人已準備交貨多時之系爭貨品視同已交貨，但仍暫存放被上訴
        人處保管，卒至八十七年十二月二十八日，被上訴人更依上訴人指示，將尚
        存放於被上訴人處之系爭貨品，送至工地，為兩造所不爭，是上證一號與上
        證二號並無任何矛盾不實之處，上訴人對被上訴人此部分主張並無法提出反
        證，應認被上訴人此部分之主張為真實，上訴人此部分抗辯，委不足採。
五、綜上所述，上訴人主張抵銷及以證人蔡宗記證言不實之抗辯均不足採。從而，被
    上訴人依買賣關係，求為判命上訴人給付一百五十七萬六千七百九十元本息，並
    陳明願供擔保，准許宣告假執行，原審判決被上訴人勝訴，核無不合，上訴論旨
    ，仍執陳詞，斤斤指摘原判決不當，聲明廢棄改判，為無理由，應予駁回上訴。
六、本件事證已臻明確，兩造其餘之攻防方法與判決結果不生影響，無庸逐一論述，
    併此敘明。
七、據上論結，本件上訴為無理由，依民事訴訟法第四百四十九條第一項、第七十八
    條，判決如主文。
中      華      民      國    九十      年      四      月    二十四    日
                                民事第八庭
                                    審判長法  官  鄭  三  源
                                          法  官  王  淇  梓
                                          法  官  郭  松  濤
右正本係照原本作成。
如不服本判決，應於收受送達後二十日內向本院提出上訴書狀，其未表明上訴理由者
，應於提出上訴後二十日內向本院補提理由書狀（均須按他造當事人之人數附繕本）
上訴時應提出委任律師或具有律師資格之人之委任狀；委任有律師資格者，另應附具
律師及格證書及釋明委任人與受任人有民事訴訟法第四百六十六條之一第一項但書或
第二項（詳附註）所定關係之釋明文書影本。
中      華      民      國    九十      年      四      月    二十六    日
                                          書記官  方  素  珍
附註：
民事訴訟法第四百六十六條之一（第一項、第二項）
對於第二審判決上訴，上訴人應委任律師為訴訟代理人。但上訴人或其法定代理人具
有律師資格者，不在此限。
上訴人之配偶、三親等內之血親、二親等內之姻親，或上訴人為法人、中央或地方機
關時，其所屬專任人員具有律師資格並經法院認為適當者，亦得為第三審訴訟代理人
。


司法院資訊處製作；財團法人民間司法改革基金會備份。
